【裁判字號】    91,訴,573
【裁判日期】    920610
【裁判案由】    贈與稅
【裁判全文】
臺中高等行政法院判決                              九十一年度訴字第五七三號
                              .
    原      告  甲○○
    訴訟代理人  楊大德 律師
    複 代理 人  林春榮 律師
    被      告  財政部臺灣省中區國稅局
    代  表  人  乙○○
    訴訟代理人  丁○○
                丙○○
右當事人間因贈與稅事件，原告不服財政部中華民國九十一年六月二十七日台財訴字
第○九一○○一四八八二號訴願決定，提起行政訴訟，本院判決如左︰
    主  文
原告之訴駁回。
訴訟費用由原告負擔。
    事  實
一、事實概要：緣原告於民國八十四、八十六及八十七年間，將現金新台幣（下同）
    一、四二一、○○○元，七、八二四、○七○元及二五、八五九、○○○元轉存
    入其長子王朝曦、長女王佳惠、次女王惠美、侄子王朝生及王勝弘等五人，在豐
    原信用合作社、台新商業銀行豐原分行、泛亞商業銀行豐原分行及中華商業銀行
    豐原分行定期存款帳戶中，已超過各該年度贈與稅免稅額，而未依遺產及贈與稅
    法規定辦理贈與稅申報，案經被告機關查獲，乃核定原告八十四、八十六及八十
    七年度贈與總額分別為一、四二一、○○○元，七、八二四、○七○元及二五、
    八五九、○○○元，淨額為四二一、○○○元，六、八二四、○七○元及二四、
    八五九、○○○元，應納稅額一六、八四○元，八八○、○五四元及六、四八七
    、○六○元，並依遺產及贈與稅法第四十四條規定，按核定應納稅額處一倍之罰
    鍰一六、八○○元，八八○、○○○元及六、四八七、○○○元（計至百元）；
    原告不服，爰就贈與總額及罰鍰部分，申請復查，未獲變更，循序提起訴願，亦
    遭決定駁回，遂提起本件行政訴訟。
二、兩造聲明：
  (一)原告聲明求為判決：訴願決定、復查決定及原處分均撤銷。
  (二)被告聲明求為判決：原告之訴駁回。
三、兩造之陳述：
  (一)原告主張之理由：
  1.按「凡經常居住中華民國境內之中華民國國民，就其在中華民國境內或境外之財
    產為贈與者，應依本法規定，課徵贈與稅。」、「本法稱贈與，指財產所有人以
    自己之財產無償給予他人，經他人允受而生效力之行為。」，分別為遺產及贈與
    稅法第三條第一項及第四條第二項所明定。又當事人主張有利於己之事實，就其
    事實有舉證責任，民事訴訟法第二百七十七條前段定有明文，依行政訴訟法第一
    百三十六條之規定，亦有準用，且當事人主張之事實，須負舉證責任，倘其所提
    出之證據，不足為主張事實之證明，自不能認其主張之事實為真實，亦經改制前
    行政法院著有三十六年判字第十六號判例可資參照。又主張消極事實者，無從舉
    證，此為眾所皆知之事實，故主張積極事實者應舉證證明，主張消極事實者，除
    法律另有規定外，無舉證之責，此為舉證責任之基本原則。是本件原告是否有如
    被告所指之贈與行為，其構成要件事實，被告自應負舉證責任。
  2.次按贈與係債權契約，以當事人間存有「約定」，亦即一方有將自己之財產無償
    給予他人之「意思」，並經他方「允受」者為限；若一方無「無償給予他方」之
    意思，或他方未曾「允受」者，即不得以臆測之詞而指其間存有贈與行為，並據
    以命贈與人繳納贈與稅及未申報贈與稅之罰鍰。
  3.查原告不但與配偶王巫玉蘭及子女同居，亦與父母王石練、王林阿茹及其子孫同
    財共居，家中財務由原告之配偶及王石練另二媳婦王林月香、王廖碧菊輪流管理
    ，每人負責半年，在該媳婦負責之期間，其對已到期之定期存款究以何人名義辦
    理續存或轉存，均逕行決定及辦理，無庸得原告或原存款名義人或新存款名義人
    之同意，此由卷內各筆資金之取款、轉帳或存入憑條，其上之筆跡只有三種，即
    係由王巫玉蘭、王林月香、王廖碧菊等三人所為等情足資證明，故原告與王朝曦
    等五人間並無贈與之「約定」。
  4.次查原告之子王朝曦於鈞院廉股九十一年度訴字第五六三號王林月香（即原告大
    弟王瑞發之配偶）贈與稅一案審理中到庭證稱：「八十四年至八十八年間原告有
    無將錢三筆存入我的帳戶我不清楚」、「是我授權我的長輩開戶，包括原告在內
    ，他們存錢時都沒有告訴我，沒說開戶要做什麼，沒有說本金利息要給我」、「
    沒有自定存帳戶內領取本金、利息，我沒有報過所得稅」；原告之女王惠美、王
    佳惠則分別於該案證稱：「八十四年至八十八年間原告有無存錢二筆在我的戶頭
    內我不清楚。我只知道開戶要存錢，開戶有經過我的同意，但為什麼要存入我不
    知道，沒有說過本金、利息要給我」；「八十四年至八十八年間原告有無將錢一
    筆存入我的戶頭內我不清楚，我是有授權她開戶」、「我沒有拿取本金、利息」
    、「我有申報所得稅，帳戶內的存款是授權交由長輩包括嬸嬸、叔叔、我父母等
    申報，我將自己的扣繳憑單交給他們」；又原告之侄子王朝生、王勝弘於該案證
    稱：「（定存手續是何人去辦的？）是何人存的錢我不清楚，存款之本金、利息
    是多少我都不知道，沒有拿本金也沒有拿利息，我只是在讀書，錢並不是要送我
    的」、「所得稅申報方面我不清楚」；「八十四年至八十八年間我母親有無存錢
    到我戶頭我不清楚」、「我母親都沒有說過本金、利息要給我」、「我沒有申報
    過所得稅，都是長輩在處理」（均見該案九十一年十月十七日筆錄），核其證詞
    ，可知原告之子女或侄子等五人只是提供帳戶供其長輩存錢，不清楚存多少錢，
    亦未曾領取帳戶內之本金或利息，更未親自申報定存利息所得，王朝曦等人之印
    章及定存單更由原告及其他長輩保管，王朝曦等人無從領取款項，亦即對各該筆
    定期存款並無處分權，是原告與王朝曦等人就系爭款項，顯無贈與之合意可言。
  5.再查被告所指原告贈與行為，詳如被告原處分卷第一六三頁之贈與明細所載共計
    九筆，其中第一筆，即如被告處分卷第十三頁資金流程最下方所列，係於八十四
    年五月四日由原告匯一、四二一、○○○元、王瑞潭匯一、七○○、○○○元、
    王石練匯二七九、○○○元，合計三、四○○、○○○元至王朝生豐原信用合作
    社之帳戶內存定存，並於八十五年十一月四日定存到期，在當日匯二、四九五、
    四七二元至鄭明宗（此為其向王石練之借款）華南銀行大同分行帳戶內；另剩一
    百萬元續轉作定存（見上開卷第十九頁），此定存於八十六年十一月四日到期後
    ，匯入王林月香萬通銀行帳戶內，再轉匯入王佳惠之帳戶內存定存續存中，均非
    如被告所述由受贈人分別於八十五年十一月四日、八十六年十一月四日解約提現
    。
  6.另依原告九十二年一月十六日準備書狀附表所示，八十四年該筆（８４Ａ１，以
    下編號均取自該附表）係集原告及王石練、王瑞潭等三人之款項、八十六年第一
    筆（８６Ａ１）係集原告及王廖碧菊二人之款項、八十六年第二筆（８６Ａ２）
    係集原告及王石練之款項、八十六年第四筆（８６Ａ４）係集原告及王石練、王
    林阿茹等三人之款項、八十七年第四筆（８７Ａ４）係集原告及王勝弘二人之款
    項。由此資金流程可知，原告若未與其父母兄弟同財及由自己和兄弟之配偶輪流
    掌管家族資金，豈能集數人之款項為一筆而匯入家族孫輩帳戶內？且若原告匯款
    行為有贈與之意思，受贈人豈會將該款項用以給付其袓父王石練對他人之借款或
    轉匯至其長輩之帳戶（如８４Ａ１第一筆）？故依各該事實，確足以證明原告與
    王朝曦等五人間不存有贈與契約。
  7.至被告答辯狀所引  鈞院八十九年度訴字第二四○號判決，既非判例，對本件無
    拘束力，且依被告所引該判決部分內容所示，該案係以「財產所有人將其財產片
    面移轉予他人，並經他人受領或提領」為前提，而本件原告以王朝曦等人名義辦
    理定期存款，不但王朝曦等人未前往「定期存款」，亦未辦理提領本金或利息事
    宜，即王朝曦等人完全未參與存提款之行為，此均經其等於他案到庭證實無誤，
    實與  鈞院另案之前提不同，自不得據以排除行政訴訟法第一百三十六條準用民
    事訴訟法第二百七十七條之規定。且第三人主張表意人與相對人通謀而為虛偽意
    思表示者，該第三人應負舉證之責，此更經最高法院著有四十八年台上字第二九
    號判例可參，亦即依法若應由契約當事人以外之第三人負舉證責任者，不得僅因
    其非契約當事人，即減輕其舉證責任而認「已足推知契約之訂立」即可。又改制
    前行政法院六十二年判字第一二七號判例要旨為「動產所有權之歸屬，原以占有
    為要件，此項存款既係被繼承人之名義存入，其物權為存款人所有，在未提領以
    前，不能指為他人所有，否則權利義務之主體無從確定，物權陷於紊亂，被繼承
    人以其自己名義開立存戶，將款存入銀行、郵局及公司，其存款自屬被繼承人所
    有。」，亦即「被繼承人以其自己名義開立存戶，將款存入」，該存款始屬被繼
    承人所有。而王朝曦等人就本件存提款之行為既均未參與，無「存入」或「提領
    」之行為，自與判例意旨有間，故不得據該判例而認原告將款項以王朝曦等人名
    義存入，即認係原告對王朝曦等人有贈與行為。
  8.又所有權人將其所有物或權利移轉與他人，其原因甚多，買賣、贈與、信託．．
    ．．．等等，贈與僅係可能原因之一，如屬信託，該契約若未指定受益人致受益
    人不特定或不存在者，依所得稅法第三條之四第三項規定，應以受託人為納稅義
    務人，受託人再依信託法第三十九條第一項規定就其所支付之稅捐以信託財產充
    之。原告既以王朝曦等人之名義存款，又未約定使王朝曦等人取得該定期存款之
    最終所有權，原告保管名義人之印章，且更有權隨時提領各該款項，則原告與王
    朝曦等人之法律關係相當於民法或信託法之信託。而原告與王朝曦等人既未有受
    益人之指定，則該利息所得自應由王朝曦等人申報，而非由原告，故原告未申報
    利息所得而由王朝曦等人為之，符合現行所得稅法之規定，自不得反據以認原告
    與各該名義人存有贈與契約。鈞院九十一年度訴字第五六三號判決與論理法則、
    判例及現有法規相牴觸而有違背法令情事，已由該案原告於法定期限內提起上訴
    ，鈞院自不得據該判決而作成相同之違法判決。
  9.綜上所陳，被告主張原告自八十四年起，將自己之存款存入王朝曦等人之帳戶內
    辦理定期存款，而認原告與王朝曦等人間有贈與契約，惟此既為原告所否認，被
    告自應就原告與王朝曦等人間有贈與契約之積極事實舉證證明，不得僅憑原告之
    資金存入其子女或侄子之定存帳戶內即認被告之主張為真正，及其據以對原告所
    為課稅及罰鍰之處分為合法。況原告無將系爭款項無償給與王朝曦等五人之意思
    ，其等亦僅提供帳戶供家族長輩使用而無允受該存款之意思，王朝曦等人且因未
    保管印章及定存單而無從提領存款，實際上亦未獲分文，更未親自申報綜合所得
    稅，已如前述，是原告與王朝曦等五人間就系爭款項實無贈與行為可言，被告竟
    對原告為課徵贈與稅及罰鍰處分，此一處分自屬違法，復查決定及訴願決定維持
    原處分而駁回原告之請求亦屬違法，爰狀請  鈞院鑒核，判決如訴之聲明。又被
    告在本件係就本金部分作成行政處分，不及於利息部分，自僅就本金部分探究有
    無贈與及應否繳納贈與稅，併予敘明。
  (二)被告主張之理由：
  1.本稅部分：
    (1)按「凡經常居住中華民國境內之中華民國國民，就其在中華民國境內或境外之
      財產為贈與者，應依本法規定，課徵贈與稅。」為遺產及贈與稅法第三條第一
      項所明定。次按「納稅義務人以現金轉存其親屬名下，如經查明確屬無償贈與
      ，應依遺產及贈與稅法第四條規定核課贈與稅‧‧‧」及「稅捐稽徵法第四十
      八條之一所稱進行調查之作業步驟及基準日之認定原則‧‧‧個案調查案件‧
      ‧‧進行調查之作為有數個時，以最先作為之日為調查基準日。」亦分別為財
      政部八十四年六月二十日台財稅第八四一六三○九四七號函及八十年八月十六
      日台財稅第八○一二五三五九八號函所明釋。
    (2)本件係被告機關於八十八年個案調查王朝曦綜合所得稅案時，查得原告於八十
      四、八十六及八十七年間將現金一、四二一、○○○元，七、八二四、○七○
      元及二五、八五九、○○○元轉存入其長子王朝曦、長女王佳惠、次女王惠美
      、侄子王朝生及王勝弘等五人，在豐原信用合作社、台新商業銀行豐原分行、
      泛亞商業銀行豐原分行及中華商業銀行豐原分行定期存款帳戶中，核屬遺產及
      贈與稅法第四條規定之贈與，乃核定原告八十四、八十六及八十七年度贈與總
      額一、四二一、○○○元，七、八二四、○七○元及二五、八五九、○○○元
      。原告不服，主張其與配偶王巫玉蘭、父親王石練夫妻、弟王瑞發夫妻及王瑞
      潭夫妻等八人均同財共居，為理財方便及能獲取較高之定存利息，遂以受贈人
      名義定存於各銀行，原告僅係將定存之利息作為贈與，贈與給子孫輩（本件受
      贈人均為原告之子侄），但定存之本金部分則仍歸原告所有，並無定存本金贈
      與事實，受贈之利息所得並均已按規定申報當年度綜合所得稅，定存之解約、
      續存均為原告親自辦理，且受贈人從未動用分文定存本金，顯非贈與，應免徵
      贈與稅。惟查原告於八十四、八十六及八十七年間將現金一、四二一、○○○
      元，七、八二四、○七○元及二五、八五九、○○○元，轉存入其長子王朝曦
      、長女王佳惠、次女王惠美、侄子王朝生及王勝弘，豐原信用合作社、台新商
      業銀行豐原分行、泛亞商業銀行豐原分行及中華商業銀行豐原分行定期存款帳
      戶中，有相關傳票及轉存資料附卷可稽，亦為原告所不爭，原告雖主張僅係將
      定期存款之利息贈與，而本金部分仍屬其所有，並無贈與定期存款本金之事實
      ，惟查系爭定期存款至被告機關查獲為止（調查基準日：八十八年九月八日）
      ，除一筆於八十五年十一月四日解約由受贈人提領外，餘八筆皆仍續存中，按
      「動產所有權之歸屬，原以占有為要件，該等存款既係以受贈人之名義存入，
      其物權即為存款人所有，在未提領以前，不能指為他人所有，否則權利義務之
      主體無從確定，物權陷於紊亂」（改制前行政法院六十二年判字第一二七號判
      例參照），是其所主張僅贈與定期存款之利息，而本金部分仍屬其所有乙節，
      核無足採，且查受贈人皆以所有人之身分將系爭定存利息申報為其各該年度之
      綜合所得，從而原告再以受贈人從未動用分文定存本金，以為爭執本案非屬贈
      與，亦非可採，是原核定並無不合，復查後乃予維持。原告猶表不服，訴願時
      仍復執前詞，資為爭執，訴經財政部訴願決定以物權以占有為要件，本件系爭
      贈與資金原告既已轉入其子王朝曦等五人之銀行存款帳戶，其物權即為其子王
      朝曦等五人所有，應可認定其子王朝曦等五人業已允受，即發生物權移轉之效
      力。再查，依查得之資金流程資料，王朝曦等五人之定期存款來自原告部分，
      除一筆於八十五年十一月四日解約由受贈人提領現金外，至被告機關調查為止
      （八十八年九月八日），餘八筆皆仍續存中，是原告主張僅贈與利息之說，核
      無足採。乃認原告所訴，不足採據，遂駁回其訴願。
    (3)訴訟意旨略謂：原告主張其將本件系爭款項存入王朝曦等五人之帳戶，係因其
      與配偶王巫玉蘭、子女王佳惠、王朝曦、王惠美同居，且與父母王石練夫妻及
      其弟同財共居，家中財務由原告之妻及王石練另二媳婦王林月香及王廖碧菊等
      三人（均為王石練夫妻之子媳）輪流管理，在負責管理期間對系爭定期存款，
      均逕為決定續存或轉存事宜，無庸徵得新舊存款名義人之同意，故原告與王朝
      曦等五人間，雙方均無贈與之約定，被告機關認定為贈與關係，係屬片面推測
      之詞云云。
    (4)惟按「我國稅捐爭訟制度採職權探知主義，關於舉證責任之分配，依行政訴訟
      法第一百三十六條準用修正前民事訴訟法第二百七十七條之規定，即當事人主
      張有利於己之事實者，就其事實有舉證責任。惟此一規定並不能解決客觀舉證
      責任之分配，關於行政訴訟舉證責任之分配遂有不同之原則出現。鑑於行政訴
      訟事件類型繁多，尚不能有一共通之舉證責任分配原則可資適用，為追求具體
      個案之公平判斷，應由法官就各該個案所應適用法律之精神、訴訟及事件之性
      質、舉證之難易度依利益均衡原則作合理之分配，不能逕行引用民事訴訟舉證
      責任分配之原則。多數學者認為：稅捐法律關係，乃是依稅捐法之規定，大量
      且反覆成立之關係，具有其特殊性。稅捐稽徵機關，對於納稅義務人具體從事
      何種經濟交易，要搜集證據，洵屬極為困難之事，故分配舉證責任時，應參照
      事件之性質，考量舉證之難易及對立當事人間之均衡，作舉證責任之轉換。本
      件關於贈與稅之課徵，要求立於第三人地位之稅捐機關，舉證證明納稅義務人
      主觀之贈與合意存在，幾乎不可能，將導致舉證責任之分配失其均衡，為期公
      平，其舉證責任應予轉換。如前所述，遺產及贈與稅法第四條第二項規定，財
      產所有人以自己之財產無償給予他人，經他人允受之行為，應依法課徵贈與稅
      ，故財產所有人將其財產片面移轉予他人，並經他人受領（或提領）者，稅捐
      稽徵機關即可作其將財產無償移轉予他人之認定，如該財產所有人主張其財產
      之移轉並非無償（如買賣或借貸、清償等法律關係）之事實者，自應負舉證責
      任」（台中高等行政法院八十九年度訴字第二四○號判決參照），據此，本件
      被告機關依查得系爭款項移轉之金融機構交易憑證，參酌原告未能舉證證明系
      爭款項非有償行為，而依法補徵贈與稅，並無不合。次按原告雖於本件行政救
      濟過程中一再主張將系爭款項存入王朝曦等五人帳戶，僅係贈與定期存款之利
      息，即認系爭存款所有權仍為原告所有，而僅就系爭存款之利息為贈與。然利
      息為法定孳息，係他人使用原本之對價（民法第六十九條第二項規定及立法理
      由參照），又因系爭款項係以王朝曦等五人名義存放於金融機構，其法律關係
      應係民法第四百七十四條第一項所規定：「當事人之一方移轉金錢…之『所有
      權』於他方，而約定他方以同種類…之物返還之契約。」之消費借貸行為，從
      而，本件系爭款項既係以受贈人王朝曦等五人名義存入金融機構，即由王朝曦
      等五人依渠等與金融機構之消費借貸關係取得利息，則依上開條文規定，王朝
      曦等五人所移轉予金融機構之系爭存款，其所有權自屬於王朝曦等五人，縱如
      原告所稱系爭款項係由原告等人管理，亦不影響系爭款項所有權之歸屬，改制
      前行政法院六十二年判字第一二七號判例：「動產所有權之歸屬，以占有為要
      件，銀行、郵局、公司存款為名義存款人所有，在未提領前，不能指為他人所
      有，否則權利義務之主體無從確定，物權將陷於紊亂。」亦可資參照。綜上，
      本件原告所訴，顯係因系爭款項無償移轉之贈與行為經被告機關查獲後，為規
      避贈與稅卸責之詞，自不足採。
  2.罰鍰部分：
    (1)按「納稅義務人違反第二十三條或第二十四條之規定，未依限辦理遺產稅或贈
      與稅申報者，按核定應納稅額加處一倍至二倍之罰鍰‧‧‧」為行為時遺產及
      贈與稅法第四十四條所明定。
    (2)本件原告於八十四、八十六及八十七年間將現金一、四二一、○○○元，七、
      八二四、○七○元及二五、八五九、○○○元，轉存入其長子王朝曦、長女王
      佳惠、次女王惠美、侄子王朝生及王勝弘等五人，在豐原信用合作社、台新商
      業銀行豐原分行、泛亞商業銀行豐原分行及中華商業銀行豐原分行定期存款帳
      戶中，案經被告機關查獲，乃核定原告八十四、八十六及八十七年度贈與總額
      一、四二一、○○○元，七、八二四、○七○元及二五、八五九、○○○元，
      原告未依限申報贈與稅，被告機關依前揭規定，按其應納稅額裁處一倍之罰鍰
      一六、八○○元，八八○、○○○元及六、四八七、○○○元（計至百元止）
      ，尚無不合，復查後予以維持，原告仍有不服，提起訴願，案經訴願決定，遞
      予維持，雖原告猶未甘服，併同本稅提起訴訟，惟查本件原告仍有漏報贈與稅
      之事實已論述如前，是被告機關原裁定之罰鍰並無不合。
  3.基上論結，原處分及所為復查及訴願決定並無違誤，請准如訴之聲明判決。
    理  由
一、本件訴訟繫屬中，被告代表人楊重華於九十二年一月二十七日變更為乙○○，其
    聲明承受訴訟，核無不合，應予准許，合先敘明。
二、按「凡經常居住中華民國境內之中華民國國民，就其在中華民國境內或境外之財
    產為贈與者，應依本法規定，課徵贈與稅。」、「本法稱贈與，指財產所有人以
    自己之財產無償給予他人，經他人允受而生效力之行為。」、「除第二十條所規
    定之贈與外，贈與人在一年內贈與他人之財產總值超過贈與稅免稅額時，應於超
    過免稅額之贈與行為發生後三十日內，向主管稽徵機關依本法規定辦理贈與稅申
    報。」、「納稅義務人違反．．．第二十四條之規定，未依限辦理．．．贈與稅
    申報者，按核定應納稅額加處一倍至二倍之罰鍰．．．。」分別為行為時遺產及
    贈與稅法第三條第一項、第四條第二項、第二十四條第一項及第四十四條所明定
    。次按「納稅義務人以現金轉存其親屬名下，如經查明確屬無償贈與，應依遺產
    及贈與稅法第四條規定核課贈與稅．．．」復經財政部八十四年六月二十日台財
    稅第八四一六三○九四七號函釋在案。
三、本件被告於八十八年度查核王朝曦綜合所得稅個案調查時，查得原告於八十四、
    八十六及八十七年間，將現金一、四二一、○○○元，七、八二四、○七○元及
    二五、八五九、○○○元轉存入其長子王朝曦、長女王佳惠、次女王惠美、侄子
    王朝生及王勝弘等五人，在豐原信用合作社、台新商業銀行豐原分行、泛亞商業
    銀行豐原分行及中華商業銀行豐原分行定期存款帳戶中，認屬遺產及贈與稅法第
    四條規定之贈與，已超過各該年度贈與稅免稅額，而未依遺產及贈與稅法規定辦
    理贈與稅申報，乃核定原告八十四、八十六及八十七年度贈與總額分別為一、四
    二一、○○○元，七、八二四、○七○元及二五、八五九、○○○元，淨額為四
    二一、○○○元，六、八二四、○七○元及二四、八五九、○○○元，應納稅額
    一六、八四○元，八八○、○五四元及六、四八七、○六○元；原告未依限申報
    贈與稅，並依遺產及贈與稅法第四十四條規定，按其應納稅額處一倍之罰鍰一六
    、八○○元，八八○、○○○元及六、四八七、○○○元（計至百元）等情，分
    別有查獲之銀行存款憑條、匯款單及各筆定期存款資料、各類存款交易明細並核
    定書、處分書等附原處分卷可稽，原告對存款等情亦不爭執，自堪信為真實。
四、原告主張其與配偶王巫玉蘭及子女同居，亦與父母王石練、王林阿茹及其子孫同
    財共居，家中財務由原告之配偶及王石練另二媳婦王林月香、王廖碧菊輪流管理
    ，每人負責半年，在該媳婦負責之期間，其對已到期之定期存款究以何人名義辦
    理續存或轉存，均逕行決定及辦理，無庸得原告或原存款名義人或新存款名義人
    之同意，故原告與王朝曦等五人間並無贈與之「約定」。又原告之子女或侄子女
    等五人只是提供帳戶供其長輩存錢，不清楚存多少錢，亦未曾領取帳戶內之本金
    或利息，更未親自申報定存利息所得，王朝曦等人之印章及定存單更由原告及其
    他長輩保管，王朝曦等人無從領取款項，亦即對各該筆定期存款並無處分權，是
    原告與王朝曦等五人就系爭款項，顯無贈與之合意可言。況原告無將系爭款項無
    償給與王朝曦等五人之意思，其等亦僅提供帳戶供家族長輩使用而無允受該存款
    之意思，已如前述，是原告與王朝曦等五人間就系爭款項實無贈與行為可言，應
    免徵贈與稅。又所有權人將其所有物或權利移轉與他人，其原因甚多，買賣、贈
    與、信託．．．等等，贈與僅係可能原因之一，如屬信託，該契約若未指定受益
    人致受益人不特定或不存在者，依所得稅法第三條之四第三項規定，應以受託人
    為納稅義務人，受託人再依信託法第三十九條第一項規定就其所支付之稅捐以信
    託財產充之。原告既以王朝曦等人名義存款，又未約定使王朝曦等人取得該定期
    存款之最終所有權，原告保管名義人之印章，且有權隨時提領各該款項，則原告
    與王朝曦等人之法律關係相當於民法或信託法之信託。而原告與王朝曦等人既未
    有受益人之指定，則該利息所得自應由王朝曦等人申報，而非由原告，故原告未
    申報利息所得而由王朝曦等人為之，符合現行所得稅法之規定，自不得反據以認
    原告與各該名義人存有贈與契約云云。然查：(一)按我國稅捐爭訟制度採取職權探
    知主義，即應運用一切闡明事實所必要以及可獲致之資料，以認定真正之事實課
    徵租稅，而關於舉證責任之分配，依行政訴訟法第一百三十六條準用修正前民事
    訴訟法第二百七十七條即：「當事人主張有利於己之事實者，就其事實有舉證之
    責任。但法律別有規定，或依其情形顯失公平者，不在此限。」規定時，為追求
    具體個案之公平判斷，應由法官就各該個案所應適用法律之精神、訴訟及事件之
    性質、舉證之難易度，依利益均衡原則作合理之分配；且稅捐法律關係，乃是依
    稅捐法律之規定，大量且反覆成立之關係，具有其特殊性，稅捐稽徵機關對於納
    稅義務人具體從事何種經濟交易，要搜集證據，洵屬極為困難之事，故分配舉證
    責任時，應參照事件之性質，考量舉證之難易及對立當事人間之均衡，作為舉證
    責任之轉換；而稅捐稽徵機關所須處理之案件多而繁雜，有關課稅要件事實，類
    皆發生於納稅義務人所得支配之範圍，本件有無贈與，納稅義務人知之最詳，因
    此依憲法第十九條「人民有依法律納稅之義務」規定之意旨，納稅義務人依個別
    稅捐法律之規定，具有稽徵程序協力義務，實係貫徹公平及合法課稅所必要，且
    被告已就原告資金存款之情形已查明，則關於贈與稅之課徵，要求立於第三人地
    位之稅捐機關，舉證證明納稅義務人主觀之贈與合意存在，幾乎不可能，將導致
    舉證責任之分配失其均衡，為期公平，其舉證責任應予轉換。如前所述，遺產及
    贈與稅法第四條第二項規定，財產所有人以自己之財產無償給予他人，經他人允
    受之行為，應依法課徵贈與稅，故財產所有人將其財產片面移轉予他人，並經他
    人受領（或提領）者，稅捐稽徵機關即可作其將財產無償移轉予他人之認定，如
    該財產所有人主張其財產之移轉並非無償（如買賣或借貸、清償等法律關係）之
    事實者，自應負舉證責任。因而，本件被告機關依查得系爭款項移轉之金融機構
    交易憑證，參酌原告未能舉證證明系爭款項非有償行為，而依法補徵贈與稅，並
    無不合。(二)稅捐稽徵機關並未直接參與當事人間之私經濟活動，其能掌握之契約
    訂立等資料自不若契約當事人，契約當事人之主觀意思亦非不可由客觀上所存之
    各種資料加以推知，故稅捐機關就當事人履約之情事為舉證，如已從客觀上為各
    種調查，如銀行存款憑條、匯款單、存摺、往來明細、當事人稅捐申報資料等，
    足推知契約之訂立，即難指為未盡舉證責任。前開各筆存款，均由各該存款帳戶
    之人分別於各該年度申報利息所得，已經原告於復查申請書中載明（見原處分卷
    第一六三、一六四頁之間），且有各該年度申報書影本附本院卷可稽，既均由各
    該存款帳戶之人分別於各該年度申報利息所得，顯係各該存款之本金，均為各該
    存款帳戶之人所有，否則何能由他人之本金發生本人之利息所得？則原告於存入
    本金於各該存款帳戶時，即為贈與各該本金予各該帳戶之人，而各該帳戶之人嗣
    均申報各該利息所得，足見其亦有受贈之合意。本件原告如無贈與之意，則何由
    各該受贈人申報利息所得？倘如原告所稱僅贈與利息，未贈本金，則原告何未就
    利息部分申報贈與？各該受贈人何又申報為其利息所得（至於是否由其親自填寫
    申報書，並不影響其申報之事實）？原告主張王朝曦等人只是提供帳戶供其長輩
    存錢，不清楚存多少錢，亦未曾領取帳戶內之本金或利息，惟與原告於復查時所
    提出之財務說明書（見原處分卷第三七、三八頁）及復查申請書自陳贈與各該證
    人利息所得且已按規定申報當年利息所得等語，前後顯屬矛盾，且既與銀行開戶
    入帳及申報利息所得之情形不符，亦難為原告有利之憑認，此部分原告之主張，
    自難憑採。(三)又原告雖於本件行政救濟過程中一再主張將系爭款項存入王朝曦等
    五人帳戶，僅係贈與定期存款之利息，即認系爭存款所有權仍為原告所有，而僅
    就系爭存款之利息為贈與。然利息為法定孳息，係由原本使用之對價（參照民法
    第六十九條第二項規定），又因系爭款項係以王朝曦等五人名義存放於金融機構
    ，其法律關係應係民法規定之消費寄託行為（民法第六百零二條、第六百零三條
    參照）。從而，本件系爭款項既係以受贈人王朝曦等五人名義存入金融機構，即
    由王朝曦等五人依渠等與金融機構之消費寄託關係取得利息，則依上開條文規定
    ，王朝曦等五人所移轉予金融機構之系爭存款，其所有權自屬於王朝曦等五人，
    原告雖稱系爭款項係由原告等人管理，惟依改制前行政法院六十二年判字第一二
    七號判例：「動產所有權之歸屬，以占有為要件，銀行、郵局、公司存款為名義
    存款人所有，在未提領前，不能指為他人所有，否則權利義務之主體無從確定，
    物權將陷於紊亂。」即物權以占有為要件，本件系爭贈與資金原告既已轉入其子
    王朝曦等五人之銀行存款帳戶，其物權即為其子王朝曦等五人所有，應可認定其
    子王朝曦等五人業已允受，即發生物權移轉之效力，且受贈人皆以所有人之身分
    將系爭定存利息申報為其各該年度之綜合所得，有各該年度申報書影本附卷可稽
    ，足見其亦有受贈之合意。原告雖主張將系爭款項存入王朝曦等五人帳戶，僅係
    贈與定期存款之利息，即認系爭存款所有權仍為原告所有，而僅就系爭存款之利
    息為贈與。然利息為法定孳息，係由原本使用之對價，本件系爭款項既係以受贈
    人王朝曦等五人名義存入金融機構，即由王朝曦等五人依渠等與金融機構之消費
    寄託關係取得利息，則依上開條文規定，王朝曦等五人所移轉予金融機構之系爭
    存款，其所有權自屬於王朝曦等五人，原告稱系爭款項係由原告等人所有及管理
    ，尚非可採。(四)又依被告所查得之資金流程資料，王朝曦等五人之定期存款來自
    原告部分，除八十四年該筆款項（８４Ａ１）於八十五年十一月四日到期轉匯外
    ，至被告調查（八十八年九月八日）為止，餘八筆仍續存中，原告主張僅贈與利
    息之說，亦無足採。至於八十四年該筆款項（８４Ａ１）於八十五年十一月四日
    到期後，其中二、四九五、四七二元借予鄭明宗而轉匯入鄭明宗之帳戶，另一、
    ○○○、○○○元由王朝生續存豐原信用合作社，八十六年十一月四日到期轉匯
    入王林月香之帳戶，認此非贈與等情。然查受贈人受贈資金後即已取得受贈財產
    之所有權，原告於贈與行為發生後與訴外人之間有資金流動之事實，應屬受贈人
    就其財產之處分行為，尚不足為本件並無贈與意思之反證，亦無從推翻被告所為
    贈與之認定。(五)又本件亦未訂有信託契約，原告於本院主張係信託，即主張原告
    僅以王朝曦等五人名義存款，又未約定使王朝曦等五人取得該定期存款之最終所
    有權，原告保管名義人之印章，並有權隨時提領各該款項，原告與王朝曦等五人
    之法律關係相當於民法或信託法之信託乙節，然原告與王朝曦等五人既未訂有信
    託契約，亦未有受益人之指定，其僅以該利息所得由王朝曦等五人申報，而非由
    原告申報，即改稱為信託，顯係因系爭款項無償移轉之贈與行為經被告查獲後，
    為規避贈與稅卸責之詞，自亦不足採。至原告所舉王林月香等人於本院九十一年
    度訴字第五六三號一案所為之證言，基上說明，亦難為有利原告主張之認定。
五、綜上所述，原告之主張均非可採，原處分以原告於八十四、八十六及八十七年間
    ，將現金一、四二一、○○○元，七、八二四、○七○元及二五、八五九、○○
    ○元轉存入其長子王朝曦、長女王佳惠、次女王惠美、侄子王朝生及王勝弘等五
    人，在豐原信用合作社、台新商業銀行豐原分行、泛亞商業銀行豐原分行及中華
    商業銀行豐原分行定期存款帳戶中，已超過各該年度贈與稅免稅額，而未依遺產
    及贈與稅法規定辦理贈與稅申報，案經被告初查查獲，乃核定原告八十四、八十
    六及八十七年度贈與總額分別為一、四二一、○○○元，七、八二四、○七○元
    及二五、八五九、○○○元，贈與淨額為四二一、○○○元，六、八二四、○七
    ○元及二四、八五九、○○○元，應納稅額一六、八四○元，八八○、○五四元
    及六、四八七、○六○元，並依遺產及贈與稅法第四十四條規定，按應納稅額處
    一倍之罰鍰一六、八○○元，八八○、○○○元及六、四八七、○○○元（計至
    百元），並無違誤，復查及訴願決定遞予維持，均無不合。原告仍執前詞訴請撤
    銷，為無理由，應予駁回。本件事證已臻明確，兩造其餘陳述及舉證，不影響本
    件之判斷，毋庸逐一論述，併此敘明。
六、據上論結，本件原告之訴為無理由，依行政訴訟法第一百九十五條第一項後段、
    第九十八條第三項前段，判決如主文。
中    華    民    國    九十二      年      六        月      十        日
                 臺 中 高 等 行 政 法 院   第 二 庭
                                審 判 長 法      官  胡  國  棟
                                         法      官  王  德  麟
                                         法      官  林  秋  華
右正本證明與原本無異。
如不服本判決，應於判決送達後二十日內向本院提出上訴書狀，其未表明上訴理由者
，應於提起上訴後二十日內向本院提出上訴理由書（須依對造人數附具繕本）；如於
本判決宣示或公告後送達前提起上訴者，應於判決送達後二十日內補提上訴理由書（
須附繕本）。未表明上訴理由者，逕以裁定駁回。
提起上訴應預繳送達用雙掛號郵票拾份（每份三十四元)。
中    華    民    國    九十二      年      六        月      十二      日
                                         法院書記官  杜  秀  君


司法院資訊處製作；財團法人民間司法改革基金會備份。
